臺灣基隆地方法院刑事判決　
111年度金訴字第287號
公  訴  人  臺灣基隆地方檢察署檢察官
被      告  陳美君


選任辯護人  劉岱音律師
上列被告因詐欺等案件，經檢察官提起公訴（110年度偵字第729
3號），本院判決如下：
    主  文
甲○○無罪。
    理  由
一、公訴意旨略以：被告甲○○可預見提供帳戶予他人使用，為不
    詳人提供兌付外幣，可能替他人實施財產犯罪及洗錢之用，
    仍不違背其本意，基於詐欺及基於掩飾、隱匿特定犯罪所得
    本質、來源及去向之不確定故意，於民國110年6月間，透過
    「閒魚（起訴書誤載為鹹魚）」、「微信」手機軟體，與大
    陸地區之「Forty」聯絡後，明知「Forty」並無真實身分可
    查，亦不知其款項來源究竟為何，仍為圖賺取匯率差額，應
    允提供其名下台新銀行000-00000000000000號帳戶，供「Fo
    rty」在臺灣地區收取第三人匯入之新臺幣款項，被告以人
    民幣1元兌新臺幣4.65元之匯率計算，換算為人民幣，在大
    陸地區以支付寶匯至「Forty」指定之支付寶帳戶，被告則
    以4.65與銀行合法匯兌之匯率差額（同期間臺灣銀行賣匯即
    期匯率為4.33至4.35），獲取利益。其後「Forty」所屬詐
    騙集團乃利用此洗錢金流，於110年6月28日至同年7月4日間
    ，以交友軟體接觸告訴人乙○○，誘騙告訴人擔任代銷精品之
    業務，要求告訴人將貨款底價匯款至被告上揭台新銀行帳戶
    ，致告訴人陷於錯誤，於110年6月28日至同年7月4日間，匯
    款新臺幣28000元、15000元、30000元、30000元至被告上揭
    台新銀行帳戶，被告旋以其在大陸地區支付寶帳戶支付人民
    幣至「Forty」指定之帳戶，而掩飾隱匿上開不法所得。因
    認被告涉犯刑法第339條第1項之詐欺取財，及違反洗錢防制
    法第14條第1項違背同法第2條第2項之洗錢罪嫌。
二、按犯罪事實應依證據認定之，無證據不得認定犯罪事實；不
    能證明被告犯罪者，應諭知無罪之判決，刑事訴訟法第154
    條第2 項、第301條第1項分別定有明文。次按認定不利於被
    告之事實，須依積極證據，苟積極證據不足為不利於被告事
    實之認定時，即應為有利於被告之認定，更不必有何有利之
    證據（最高法院30年上字第816號判決要旨參照）；認定犯
    罪事實所憑之證據，雖不以直接證據為限，間接證據亦包括
    在內，然而無論直接或間接證據，其為訴訟上之證明，須於
    通常一般之人均不致有所懷疑，而得確信其為真實之程度者
    ，始得據為有罪之認定，倘其證明尚未達到此一程度，而有
    合理之懷疑存在時，仍不能遽為有罪之認定（最高法院76年
    台上字第4986號判決要旨參照）。
三、公訴人認被告涉犯詐欺取財及洗錢罪嫌，無非係以⒈被告之
    供述，⒉證人即告訴人乙○○於警詢及偵訊之證述，⒊被告上開
    帳戶之台幣存款歷史交易明細查詢，⒋告訴人之轉帳交易明
    細，⒌手機畫面擷圖，為其依據。
四、訊據被告固坦承於110年6月間，將其所開立之台新銀行帳戶
    ，以告知帳號之方式，提供「Forty」在臺灣地區收取第三
    人匯入之新臺幣款項，再由其換算為人民幣後，以支付寶匯
    至「Forty」指定之支付寶帳戶等情不諱，但堅詞否認有何
    詐欺取財或洗錢犯行，辯稱：我於110年6月23日在中國「閒
    魚」二手交易軟體，認識微信暱稱「Forty」之人，他問我
    能不能代購臺灣商品，接著請我跟他加微信，加微信後，他
    跟我說他是大陸人，是在蝦皮販賣魔芋爽的上游廠商，他說
    原本幫他換錢的人回中國了，要找一個新的人，希望我可以
    代收代付別人跟他批發零食的貨款，等於是買家支付新臺幣
    ，我收到貨款後，以支付寶用人民幣支付給「Forty」，「F
    orty」想收的是人民幣；我之前在對岸工作，所以有人民幣
    存款，因為疫情關係回臺灣，沒什麼錢，因此想把人民幣存
    款換成新臺幣，這樣我就有新臺幣可以花用，這個方式剛好
    可以讓我把人民幣轉換成新臺幣，所以我才答應幫「Forty
    」代收代付，雖然我有因此賺到匯差，但我當初不是因為想
    賺匯差才幫「Forty」代收代付，而是因為想把人民幣轉換
    成新臺幣在臺灣使用，而且匯率是「Forty」提出的，不是
    我要求的；「Forty」會傳買家交易明細表收據給我，我確
    定錢轉入我的帳戶，才以「Forty」說的人民幣匯率，以支
    付寶轉帳給「Forty」；我沒有想到這是詐騙，因為「Forty
    」給我的金額都不高，我認為批貨零食很有可能到這個金額
    ，而且那時我剛回臺灣，蝦皮是什麼樣的平台我不清楚，它
    有沒有自己的金流系統我也不知道；我從事設計業，在我為
    「Forty」代收代付期間，也有我的客戶轉帳到我台新銀行
    帳戶，我完全沒想到「Forty」會把我的帳戶拿去做詐騙使
    用等語。辯護人則以：被告係從事美術設計工作，110年1月
    5日以前曾受僱在大陸地區從事花藝設計工作8年，工作環境
    單純且規律，110年1月5日返國後，受疫情因素求職不易，
    被告係以個人工作室承接一些繪圖或設計案件，不諳世事，
    社會經驗不足。110年6月間被告在閒魚二手貨交易平台認識
    一名大陸人士，其微信（wechat）通訊名稱為「Forty」，
    「Forty」表示其係從事蝦皮臺灣站購物平台之賣家，有時
    候其買家老客戶要買批量的「魔芋爽」（零食），問被告能
    否以支付寶支付，其會匯給被告臺幣，被告覺得這跟幫朋友
    代購代拍購物網站商品雷同，且零食產品貸款金額並不高，
    才會同意提供自己台新銀行帳戶帳號予「Forty」，而「For
    ty」亦會提供「匯款交易憑據」，故被告不疑有他即以自己
    支付寶帳戶匯款至「Forty」之支付寶帳戶。又因支付寶必
    須是實名登記，故而未曾想到會有詐騙集團利用支付寶帳戶
    做假交易，否則被告豈會將自己長期使用且為主要收入之存
    款帳戶提供予「Forty」，陷自己財產遭凍結之風險。被告
    係至110年7月6日發現自己使用之台新銀行帳戶遭警示凍結
    ，經查詢得知係有位楊姓受害者報案指稱其以ATM匯款方式
    將錢匯入科士威有限公司提供帳號，被詐騙新臺幣13萬3000
    元，因被告並未與「科士威有限公司」有任何接觸，原以為
    係楊姓被害人訂購零食未收到商品，本想協助請「Forty」
    儘速處理，但「Forty」卻推託其什麼情況都不知道，被告
    警覺係詐騙，立即至基隆市警察局備案詐欺。再者，依被告
    台新銀行帳戶交易明細，被告該帳戶始終保持新臺幣10幾萬
    元的存款，且除告訴人於110年6月28日至同年7月4日匯入新
    臺幣28000元、15000元、30000元、30000元外，該台新銀行
    帳戶自110年6月1日至110年7月30日間，仍有多筆尋常交易
    ，110年7月30日帳戶餘額尚有新臺幣16萬多元，足見該台新
    銀行帳戶係被告常其慣用之帳戶，與一般提供帳戶予詐騙集
    團使用者，均交付非供自己日常慣行使用帳戶，甚至是於提
    供帳戶前才臨時申辦帳戶或對不常用之帳戶掛失補發新存摺
    ，以免該帳戶遭凍結造成本身日常生活所需金融交易不便之
    情形完全不同，足證被告提供該台新銀行帳戶予「Forty」
    時，並無將之供詐騙集團使用及洗錢之意甚明等語，為被告
    辯護。
五、經查：
  ㈠上開台新銀行帳戶，係被告申請開立並使用，嗣被告於110年
    6月23日，將該帳戶之帳號告知微信暱稱「Forty」之人，供
    「Forty」在臺灣地區收取第三人匯入之新臺幣款項，被告
    再以人民幣1元兌新臺幣4.65元之匯率計算，換算為人民幣
    後，以支付寶匯至「Forty」指定之支付寶帳戶等情，業據
    被告供承不諱，並有被告上開帳戶之台幣存款歷史交易明細
    查詢（偵查卷第73至79頁）、被告與「Forty」之微信對話
    紀錄擷圖（本院卷第161至215頁，偵查卷第109至113頁）、
    支付寶轉帳紀錄（本院卷第247至255頁）附卷可稽。又告訴
    人於上揭時間，遭以上開方式詐騙，而分別轉入上揭款項，
    至被告上開台新銀行帳戶等情，業經證人即告訴人乙○○於警
    詢及偵訊證述明確（偵查卷第11至12、247至249頁），並有
    告訴人提出之自動櫃員機交易明細表4紙、手機通訊軟體對
    話紀錄擷圖、被告上開帳戶之台幣存款歷史交易明細查詢在
    卷為憑（偵查卷第19至21、23至49、75、79頁）。此等部分
    事實，固堪認定。
　㈡惟按，刑法上之故意，可分為直接故意與不確定故意（間接
    故意），行為人對於構成犯罪之事實，明知並有意使其發生
    者，為直接故意；行為人對於構成犯罪事實，預見其發生而
    其發生並不違背其本意者，為間接故意。又刑法詐欺罪並未
    處罰過失，而「有認識過失」與「不確定故意」二者對犯罪
    事實之發生，均「已有預見」，區別在於「有認識過失」者
    ，乃「確信」該事實不會發生，而「不確定故意」者，則對
    於事實之發生，抱持縱使發生亦「不在意」、「無所謂」之
    態度。再者，對於社會上人事物之警覺性與風險評估，本因
    人而異，且詐騙手法日新月異，詐騙集團成員個個能言善道
    、鼓舌如簧，盡其能事虛捏誆騙，是否受騙實與個人教育、
    智識程度、社會背景非必然相關，此觀諸各種詐騙手法雖經
    政府大力宣導，媒體並大幅報導，仍有眾多被害人持續受騙
    上當，即可知悉。又詐欺犯罪之被害者，除遭詐騙錢財外，
    亦有可能遭詐騙個人證件、金融機構存摺、行動電話門號等
    物，甚至尚有在不知情之狀況下遭詐騙集團設局利用出面領
    款之人，自不得僅以應徵工作或辦理貸款等情形乃出於任意
    性交付金融帳戶存摺、金融卡及密碼、證件等工具性資料，
    或僅憑被害人遭詐騙之款項係匯入帳戶所有人提供之帳戶，
    或帳戶所有人提領該等款項，憑空佐以浮動之通常人標準或
    應有之客觀合理智識經驗，即率爾認定帳戶提供者必有幫助
    或共同詐欺取財及一般洗錢之認知及故意。因此，有關詐欺
    犯罪成立與否，自不得逕以帳戶所有人持有之帳戶有無淪為
    詐騙集團使用為斷，應予審究被告究竟係基於何原因提供其
    帳戶予詐騙集團，及為何依詐騙集團之指示提款及交付款項
    ，用以認定被告對於其行為成立詐欺取財、一般洗錢犯行，
    主觀上有無認識或預見，綜合行為人之素行、教育程度、財
    務狀況與行為人所述情節之主、客觀情事，本於經驗法則，
    以為判斷之基礎，審慎認定。倘有事實足認提供金融帳戶等
    工具性資料者顯有可能係遭詐騙所致，或該等資料歷經迂迥
    取得之使用後，已然逸脫原提供者最初之用意，乃提供者所
    不知或無法防範，此時，復無明確事證足以確信提供金融帳
    戶等工具性資料者，有何直接或間接參與或幫助犯罪故意，
    因而對於其主觀犯意存有合理懷疑時，基於罪疑唯輕、有疑
    唯利被告之刑事訴訟原則，自應為有利於行為人之認定，以
    免逸脫無罪推定原則。
  ㈢被告確有誤信「Forty」係從事蝦皮臺灣站購物平台之賣家，
    其提供之帳戶係供「Forty」收取客戶貨款之可能，是其主
    觀上有無幫助或共同詐欺取財或洗錢之犯意，誠屬有疑
　⒈依卷附被告提出與「Forty」之微信對話紀錄擷圖，顯示：被
    告與「Forty」於110年6月23日成為微信朋友後，「Forty」
    即向被告表示「我是大陸人我是做shopee台灣站點的。就是
    換匯有時候客戶批量要魔芋爽這些時候就走線下單。基本上
    都是做老客戶。我之前給我換匯的他要回大陸了就沒有報道
    弄這些！所以才重新找一個」、「我之前合作的匯率是4.65
    」，被告詢問「你給我台幣對吧」，「Forty」回稱「對」
    、「你收到再轉我微信支付寶」、「打了錢你收到后換成匯
    率4.65給我就行了」，被告覆稱「OK」，並告知其名下之台
    新銀行帳戶帳號（本院卷第165至169頁），繼之於110年6月
    30日，被告曾發訊詢問「有個21059是你的嗎」，「Forty」
    回以「好的。21059應該是吧應為我現在在外面有些客戶打
    了有第一時間沒告訴我們的也有。」（本院卷第199頁），
    而後，被告發訊提醒「客戶的匯款收據您也貼著這樣就比較
    好算哪幾筆沒給」（本院卷第203頁），嗣於110年7月4日，
    被告密集發訊詢問「你什麼情況」、「你是詐騙吧」、「昨
    天有人跟你聯繫，說她匯款到我帳戶」、「然後你沒有回覆
    人家」、「我現在被警方列為人頭戶」、「你是詐騙吧」、
    「楊先生」、「我已經被列管了」、「你們什麼情況」、「
    你現在想辦法給我接電話」、「要不然我就飛回中國走法律
    申訴」、「境內的詐騙境內申訴」、「你們太扯了」、「他
    給你十三萬多」、「你憑什麼把我的帳號給別人」、「你真
    的害慘我了」、「不用說了你們就是詐騙了」、「對方給我
    傳了傳票了」、「你們真的他媽就是詐騙」、「你要不讓黃
    總把錢退給我我還給人家」、「這麼傷天害理的事情你們怎
    可以做」、「我跟你說啊」、「我這邊對帳」、「都是你這
    邊對的帳」、「人家13萬肯定是你這邊的帳」、「不用說了
    ，就是詐騙，你怎麼可以騙人」（本院卷第231至245頁），
    再於110年7月6日發訊「你給我你蝦皮的資料吧」、「你要
    不是騙人的你給我吧」等語（偵查卷第111頁），且「Forty
    」請被告轉匯，均有先傳送自動櫃員機交易明細表或轉帳結
    果予被告（本院卷第177至178、179至180、189至190、195
    至196、197至198、213至218、221至224、227至230頁）。
    可見「Forty」確向被告表示係從事蝦皮臺灣站購物平台之
    賣家，需要帳戶收受客戶以新臺幣支付之貨款，再換算為人
    民幣後，匯至其支付寶帳戶，並主動提出以匯率4.65計算，
    且均有傳送自動櫃員機交易明細表或轉帳結果以取信被告。
    而由被告為「Forty」進行代收代付之過程，曾主動詢問「
    有個21059是你的嗎」，並提醒「客戶的匯款收據您也貼著
    這樣就比較好算哪幾筆沒給」，及被告察覺有異後，即密集
    發訊詢問、質疑，並要求「Forty」退款後由其返還款項等
    情，足徵被告原對於「Forty」之說詞確實深信不疑，待察
    覺有異後，即積極聯繫「Forty」查明，則被告於提供上開
    台新銀行帳戶帳號時，及為「Forty」轉匯告訴人轉入其台
    新銀行帳戶之款項時，是否具有幫助或共同詐欺取財、洗錢
    之犯意，自屬有疑。
　⒉又被告上開帳戶收支頻繁，自110年1月1日起至110年7月31日
    止，均保持6位數餘額，自110年4月28日起至110年7月1日止
    ，並有被告承接設計案之客戶入款等情，有被告上開帳戶自
    110年1月1日起至110年7月31日止之帳戶明細、被告與客戶
    聯絡之電子郵件存卷可查（本院卷第55至68、69至159頁）
    ；再告訴人陸續轉入4筆款項至被告上開帳戶後，款項或未
    轉出，或陸續有其他多筆入款後方有轉出紀錄，然轉出金額
    並非轉入之總金額，轉出後帳戶仍有數10萬元之餘額等情，
    有上開帳戶之台幣存款歷史交易明細查詢在卷可考（偵查卷
    第73至79頁）。可見被告提供「Forty」使用者，係其本身
    常用之帳戶，帳戶內始終保持6位數餘額，且其提供「Forty
    」使用期間，其本身仍在使用該帳戶收款，即便有入款，亦
    未急於領出，核與一般提供帳戶予他人使用者，大抵交付非
    供自己日常慣行使用且無何餘額之帳戶，甚至是於提供帳戶
    前才臨時申辦帳戶或對不常用之帳戶掛失補發新存摺，以免
    該帳戶遭凍結造成本身財產損失或日常生活所需金融交易不
    便，且如有入款，會於短時間內提領之情形迥異。則被告辯
    稱提供帳戶資料時，完全沒想到會遭「Forty」用以詐騙等
    語，確屬有據。
　⒊再者，被告察覺有異後，先於110年7月4日不斷發訊詢問、質
    疑「Forty」，並於110年7月6日發訊要求「Forty」提出蝦
    皮資料以為證明，未獲回應後，即於同（6）日前往警局報
    案稱遭到詐騙，內容與其歷次所述相符，且如實告知其上開
    台新銀行帳戶內共有12筆「Forty」所稱下游賣家匯入之貨
    款，並提出其與「Forty」之微信對話紀錄、支付寶轉帳紀
    錄、12筆款項轉入紀錄供警追查等情，有被告之110年7月6
    日調查筆錄，及前開被告提供警方之各項資料在卷可按（偵
    查卷第17至18、51至72頁）。而本案警方掌握之被害人僅有
    告訴人乙○○1人、轉入款項4筆，是由被告不僅完整保留證據
    ，並悉數提供警方追查，甚且主動告知其帳戶內非屬其所有
    之12筆款項，可徵其確實認知遭到詐騙，故毫無保留將詐騙
    之情節及非屬其所有之入款均逐一告知警方。則被告對其提
    供帳戶代收代付之行為，主觀上是否具有幫助或共同詐欺取
    財、洗錢之犯意，更屬有疑。
　⒋又衡之詐騙集團詐騙手法日新月異，縱然政府、金融機構廣
    為宣導，並經媒體多所批露，民眾受騙案件仍層出不窮，被
    害人亦不乏有高學歷、收入優渥或具相當社會經驗之人，受
    騙原因亦有不甚合常情者。若一般人會因詐騙集團引誘而陷
    於錯誤，進而交付鉅額財物，則金融帳戶持有人因相同原因
    陷於錯誤，提供帳戶資料，誠非難以想像，自不能以吾等客
    觀常人智識經驗為基準，驟然推論提供帳戶資料者必具有相
    同警覺程度、對構成犯罪之事實必有預見。且近年來因為檢
    警機關大力追緝，詐騙集團益發不易藉由傳統收購手法蒐集
    人頭金融帳戶，遂改弦易轍，以迂迴或詐騙手法取得金融機
    構帳戶，所在多有，例如佯稱租用帳戶兼差或代為辦理貸款
    等名義，致有經濟需求之民眾警覺性降低，進而交付金融帳
    戶。此社會現象層出不窮，為本院職務上所已知之事實，雖
    經政府屢加宣導或新聞媒體不時報導，仍會有不少民眾受騙
    上當，可見關於社會事物之警覺程度及風險評估，因人而異
    。查被告自述教育程度大學畢業，從事繪圖、設計（本院卷
    第334頁），雖具一般智識程度與社會經驗，然均非與金融
    或犯罪偵查相關，且尚非屬具有豐富社會經驗之人，對於風
    險之預見能力及範圍本可能較為狹隘。又被告提供帳戶資料
    代收代付之時間，確逢新冠疫情猶在肆虐之際，則被告辯稱
    其受疫情影響，經濟狀況欠佳，欲將先前之人民幣存款換成
    新臺幣使用，此方式正好可以達其所需，故而答應，應可採
    信。在此情形，本難期待一般民眾均能詳究細節、提高警覺
    而免遭詐騙、利用，且被告並無任何前科，遑論財產犯罪或
    因金融帳戶遭人使用而涉嫌詐欺之前科紀錄，有臺灣高等法
    院被告前案紀錄表在卷可考，則被告一時失察誤信對方上開
    說詞，因而應要求提供帳戶資料，於經驗法則上非無可能，
    自不能以吾等客觀常人智識經驗為基準，事後審查，驟然推
    論被告必具有相同警覺程度，而認被告對構成犯罪之事實必
    有預見，且容任其發生。
  ㈣綜上，公訴人所舉事證，雖可證明告訴人確有遭人以上開方
    式詐騙，而分別轉入上揭款項至被告提供之台新銀行帳戶等
    事實，然無足使本院確信被告對於提供上開帳戶資料乙事主
    觀上具有幫助或共同詐欺取財、洗錢之不確定故意，此外，
    檢察官復未指出足可證明關此被訴事實之適當方法，揆諸首
    開說明，自屬不能證明被告犯罪，而應為被告無罪之諭知。
據上論斷，應依刑事訴訟法第301條第1項，判決如主文。
本案經檢察官張長樹提起公訴，檢察官李國瑋到庭執行職務。 
中　　華　　民　　國　　111 　年　　11　　月　　17　　日
                  刑事第六庭  審判長法　官  曾淑婷
　　　　　　　　　                  法  官  施又傑
　　　　　　　　　                  法  官  姜晴文
以上正本證明與原本無異。         
如不服本判決應於收受送達後20日內向本院提出上訴書狀，並應
敘述具體理由；其未敘述上訴理由者，應於上訴期間屆滿後20日
內向本院補提理由書（均須按他造當事人之人數附繕本）「切勿
逕送上級法院」。　　　　　　　　　　
中　　華　　民　　國　　111 　年　　11　　月　　17　　日
                                    書記官  陳胤竹